ACORDAO-COMPLETO-2350016

ACÓRDÃO 3332/2019 ATA 15/2019 - SEGUNDA CÂMARA

VISTOS, relatados e discutidos os embargos de declaração opostos por Bruno Gustavo Araújo Loureiro ao Acórdão 890/2019-TCU-Segunda Câmara.
ACORDAM os ministros do Tribunal de Contas da União, reunidos em sessão da 2ª Câmara, ante as razões expostas pela relatora, e com fundamento nos arts. 32, inciso II, e 34 da Lei 8.443/1992, em:
9.1. conhecer dos embargos de declaração e rejeitá-los; e
9.2. dar ciência deste acórdão ao embargante e ao procurador-chefe da Procuradoria da República no Estado de Alagoas.

Embargos de declaração contra acórdão que conheceu de recurso de reconsideração e lhe deu provimento parcial.

Segunda Câmara

município de Japaratinga/AL.

3. Recorrente: Bruno Gustavo Araújo Loureiro (CPF XXX.024.804-XX).

13.1. Ministros presentes: Augusto Nardes (na Presidência), Aroldo Cedraz, Raimundo Carreiro e Ana Arraes (Relatora).
13.2. Ministros-Substitutos presentes: Marcos Bemquerer Costa e André Luís de Carvalho.

ACORDAO-COMPLETO-2366597

Acórdão 10603/2019 - Segunda Câmara

ACORDAO-COMPLETO-2524626

Acórdão de Relação 4866/2022 - Segunda Câmara

Acórdão de Relação

ACORDAO-COMPLETO-2488200

Acórdão 2136/2021 - Plenário

ANA ARRAES

ministra Ana Arraes.

Bruno Gustavo Araújo Loureiro opôs embargos de declaração ao Acórdão 830/2019-TCU-Segunda Câmara (peça 56) , nos seguintes termos:
"1.1. Da omissão do julgado
O embargante demonstrou a existência da contratação e os repasses dos valores para a empresa fornecedora, através dos extratos e transferências bancárias, razão pela qual entende que o dano é inexistente. 
Ora, se o embargante transferiu os valores para a empresa fornecedora haverá enriquecimento sem causa do Estado, caso mantida a condenação do embargante. 
Conforme se depreende do relatório e voto, a condenação foi mantida porquanto, embora tenha sido demonstrada a transferência dos valores para a empresa fornecedora, não foi colacionada a respectiva nota fiscal. 
Ocorre Excelência, que, como bem destacado no Acórdão, o dever de prestar as contas era do prefeito sucessor, conforme se depreende do seguinte trecho: 
'Como o prazo para prestação de contas dos recursos do Pnae expirou já na gestão do sucessor em 2013 - que só não foi responsabilizado porque adotou medidas legais com o ingresso de representação em desfavor do recorrente junto ao Ministério Público Federal, nos termos exigidos pela Súmula TCU 230 -, de todo procedente a exclusão da alínea 'a' do mencionado dispositivo (omissão no dever de prestar contas) do subitem 9.1 do acórdão ora combatido. 
No caso dos autos, o dano constatado é oriundo justamente da ausência de prestação de contas que deveria ser exercida pelo prefeito sucessor, pois certamente, se adotadas as providências que lhe cabiam a nota fiscal relativa aos valores transferidos com certeza seria apresentada. 
Ocorre que para o embargante a localização de documentos para demonstrar a regularidade das contas, após o encerramento de seu mandato, é tarefa de grande dificuldade, daí porque a ausência das notas deve ser imputada ao prefeito sucessor. 
E para tanto, é importante que vossa excelência sane a omissão presente no julgado, qual seja, o enfrentamento da tese do Recurso de Reconsideração que afirma: o prefeito sucessor alegou ter entrado com ação civil pública, mas esta não tinha pertinência com os fatos tratados no presente processo do TCU, ou seja, não adotou as providências aptas para afastar a sua responsabilidade. 
Dispõe o artigo 72, § 2º, da portaria interministerial nº 507 de 24 de novembro de 2011, que cabe ao prefeito sucessor, prestar contas dos recursos provenientes de convênios firmados pelos antecessores. Confira-se: 
'Art. 72. O órgão ou entidade que receber recursos na forma estabelecida nesta Portaria estará sujeito a prestar contas da sua boa e regular aplicação, observando-se o seguinte: (...) 
§ 4º Cabe ao prefeito e ao governador sucessor prestar contas dos recursos provenientes de convênios firmados pelos seus antecessores. 
§ 5º Na impossibilidade de atender ao disposto no parágrafo anterior, deverá apresentar ao concedente justificativas que demonstrem o impedimento de prestar contas e as medidas adotadas para o resguardo do patrimônio público. 
§ 6º Quando a impossibilidade de prestar contas decorrer de ação ou omissão do antecessor, o novo administrador solicitará ao concedente a instauração de tomada de contas especial'.
Como se vê da legislação apresentada, apenas na hipótese da impossibilidade de prestar contas decorrer de ação ou omissão do antecessor, o novo administrador solicitará ao concedente a instauração de tomada de contas especial. 
Note excelência, que situação bem diferente seria se o prefeito sucessor tivesse prestado as contas, e no bojo dessa prestação alegasse a ausência de documentos, ou até mesmo apresentasse uma ação judicial na qual alegasse a ausência desses documentos. 
Mas jamais seria válida a alegação de que tomou as medidas cabíveis apresentando uma ação cujo objeto não tem qualquer relação com a tomada de contas especial. 
Importante consignar que se o prefeito sucessor (Newberto Ronald Lima das Neves) tivesse cumprido com sua obrigação, a prestação dos recursos do PNAE, exercício 2012, teria sido apresentada ao Conselho de Alimentação Escolar (CAE) até 15/02/2013 e consequentemente teria sido atestado o fornecimento pela empresa contratada. 
No caso dos autos, o embargante não teve responsabilidade pela ausência de prestação de contas, que deveria ter sido realizada exclusivamente pelo prefeito sucessor, e é justamente essa ausência que afeta seu direito de defesa, qual seja: a localização de duas notas fiscais. 
Ora, caso não sanada a omissão quanto ao enfrentamento da tese de responsabilidade do prefeito sucessor, haverá uma contradição no julgado, pois será imputado um dano, por ausência de prestação de contas de parte dos valores, a quem não tinha o dever de prestar (o prefeito antecessor/embargante) . 
2. Do pedido
Mediante as razões de fato e de direito expostas, vem, o ora Recorrente, à ilustre presença de Vossa Excelência, requerer o acolhimento dos Embargos de Declaração, a fim de que seja sanada a omissão, e consequentemente afastada a responsabilidade do embargante pela prestação de contas objeto da presente Tomada de Contas Especial."
	É o relatório.

Davi Antônio Lima Rocha (OAB/AL 6.640) e outros representando Bruno Gustavo Araújo Loureiro.

Não atuou.

TOMADA DE CONTAS ESPECIAL. RECURSO DE RECONSIDERAÇÃO PARCIALMENTE PROVIDO CONTRA JULGAMENTO PELA IRREGULARIDADE DAS CONTAS, CONDENAÇÃO EM DÉBITO E IMPUTAÇÃO DE MULTA. RETIFICAÇÃO DO VALOR DO DÉBITO. EMBARGOS DE DECLARAÇÃO. TENTATIVA DE REDISCUSSÃO DO MÉRITO DA DELIBERAÇÃO ANTERIOR. OBSCURIDADES, OMISSÕES OU CONTRADIÇÕES NÃO CONFIGURADAS. REJEIÇÃO DOS EMBARGOS. CIÊNCIA.

TOMADA DE CONTAS ESPECIAL (TCE)

não atuou.

Atendidos os requisitos de admissibilidade dos arts. 32, inciso II, e 34 da Lei 8.443/1992 c/c o art. 287 do Regimento Interno, conheço dos embargos de declaração opostos por Bruno Gustavo Araújo Loureiro ao Acórdão 830/2019-TCU-Segunda Câmara, que conheceu de recurso de reconsideração interposto contra julgamento pela irregularidade das contas, condenação em débito e imputação de multa e lhe deu provimento parcial para retificar o valor do débito.
2.	Relembro que este processo trata de tomada de contas especial instaurada pelo Fundo Nacional de Desenvolvimento da Educação (FNDE) em desfavor de Bruno Loureiro, ex-prefeito do município de Japaratinga/AL, em razão da omissão no dever de prestação de contas dos recursos federais repassados mediante o Programa Nacional de Alimentação Escolar (PNAE) no exercício de 2012.
3.	Apesar de notificado no âmbito do FNDE, o responsável não apresentou a devida prestação de contas.
4.	Neste Tribunal, foi citado, todavia não apresentou alegações de defesa, sendo considerado revel.
5.	O embargante alegou, em suma, que:
	5.1. demonstrou a existência da contratação e os repasses dos valores para a empresa fornecedora, não havendo dano;
	5.2. o dever de prestar contas era do prefeito sucessor, com fulcro na Súmula TCU 230;
	5.3. a localização de documentos para demonstrar a regularidade das contas, após o encerramento de seu mandato, é tarefa de grande dificuldade;
	5.4. a omissão presente no julgado, qual seja, o enfrentamento da tese do recurso de reconsideração a qual rebate não ter a ação civil pública ajuizada pelo prefeito sucessor pertinência com os fatos tratados no presente processo do TCU, ou seja, não se adotaram as providências aptas a afastar a sua responsabilidade;
	5.5. se o prefeito sucessor tivesse cumprido com sua obrigação, a prestação dos recursos do PNAE, exercício 2012, teria sido apresentada ao Conselho de Alimentação Escolar (CAE) até 15/02/2013 e, consequentemente, teria sido atestado o fornecimento pela empresa contratada;
	5.6. não sanada a omissão quanto ao enfrentamento da tese de responsabilidade do prefeito sucessor, haverá contradição no julgado, pois será imputado dano, por ausência de prestação de contas de parte dos valores, a quem não tinha o dever de prestá-las (o prefeito antecessor/embargante) .
6.	Inexiste, nas argumentações recursais, qualquer contradição a ser saneada pela via dos embargos, que deve ser aquela eventualmente presente entre as premissas utilizadas pelo julgador e a conclusão a que tenha chegado.
7.	Nos embargos de declaração, não há espaço para rediscussão do mérito de matéria decidida. O inconformismo com o deslinde do julgamento não é matéria afeta a natureza deste recurso.
8.	Insiste o embargante na tese de imputar responsabilidade ao prefeito sucessor, matéria que também abordei no voto condutor do acórdão ora atacado, nos seguintes termos:
"14. O Fundo Nacional de Desenvolvimento da Educação emitiu o Relatório TCE 74/2017, em que concluiu pela ocorrência de dano ao erário, ante a ausência de prestação de contas, e responsabilizou Bruno Gustavo Araújo Loureiro, tendo em vista que o prefeito sucessor apresentara ação civil pública e representação contra seu antecessor.
 (...) 
28. Como o prazo para prestação de contas dos recursos do Pnae expirou já na gestão do sucessor em 2013 - que só não foi responsabilizado porque adotou medidas legais com o ingresso de representação em desfavor do recorrente junto ao Ministério Público Federal, nos termos exigidos pela Súmula TCU 230 -, de todo procedente a exclusão da alínea 'a' do mencionado dispositivo (omissão no dever de prestar contas) do subitem 9.1 do acórdão ora combatido."
9.	Assim, deve ser negado provimento aos aclaratórios opostos por Bruno Gustavo Araújo Loureiro.
	Ante o exposto, VOTO por que o Tribunal adote o acórdão que ora submeto à deliberação deste Colegiado.
TCU, Sala das Sessões Ministro Luciano Brandão Alves de Souza, em 14 de maio de 2019.
ANA ARRAES 
Relatora